---
title: "Trabajo 1"
author: "Juan José Correa Hurtado"
date: "2025-04-23"
output: html_document
---

```{r setup, include=FALSE}
knitr::opts_chunk$set(echo = TRUE)
```

## R Markdown


# Proyecto de Optimización en R
Funciones de Prueba: Rosenbrock y Schwefel
Métodos: Descenso por Gradiente, PSO, DE


```{r}
# Instalar si es necesario install.packages(c("GA", "DEoptim", "pso", "animation"))
library(GA)
library(DEoptim)
library(pso)
library(animation)
library(numDeriv)

```



# Funciones de Prueba
Utilizaremos las funciones Rosenbrock y Schwefel

```{r}

rosenbrock <- function(x) {
  d <- length(x)
  xi <- x[1:(d-1)]
  xnext <- x[2:d]
  sum <- sum(100*(xnext-xi^2)^2 + (xi-1)^2)
  sum
}

schwefel <- function(x) {
  418.9829 * length(x) - sum(x * sin(sqrt(abs(x))))
}


```


# Descenso por Gradiente

Partimos de un punto inicial aleatorio.

Calculamos el gradiente de la función (la dirección de mayor aumento).

Nos movemos en dirección opuesta al gradiente (para minimizar).

Repetimos hasta que el cambio sea muy pequeño (convergencia)

Ya que la derivada análitica de la función Schwefel no es trivial, usaremos una aproximación númerica del gradiente
implementada por la librería numDeriv


```{r}
rosenbrock_grad <- function(x) {
  n <- length(x)
  grad <- numeric(n)
  for (i in 1:n) {
    if (i > 1) grad[i] <- grad[i] + 200 * (x[i] - x[i-1]^2)
    if (i < n) grad[i] <- grad[i] - 400 * x[i] * (x[i+1] - x[i]^2) + 2 * (x[i] - 1)
  }
  grad
}

gradient_descent <- function(fn, grad, x0, lr = 0.001, max_iter = 10000, tol = 1e-6) {
  x <- x0
  path <- list(x)
  for (i in 1:max_iter) {
    g <- grad(x)
    if (length(g) != length(x)) stop("Error: el gradiente no tiene la misma longitud que x.")
    
    x_new <- x - lr * g
    path[[i + 1]] <- x_new
    ifelse (is.na(sqrt(sum((x_new - x)^2))) < tol, x<- x_new, break)
  }
  return(list(minimum = x, value = fn(x), path = path))
}

```

# Optimización por gradiente en 2 Dimensiones

```{r}
set.seed(1983)
x0_2d <- runif(2, -3, 3)
res_rb_2d <- gradient_descent(rosenbrock, rosenbrock_grad, x0_2d)
print(res_rb_2d$minimum)
print(res_rb_2d$value)

x0_2d <- runif(2, -500, 500)
res_sw_2d <- gradient_descent(schwefel, function(x) grad(schwefel, x), x0_2d, lr = 0.001)
print(res_sw_2d$minimum)
print(res_sw_2d$value)

```

# Optimización por gradiente en 3 Dimensiones

```{r}
set.seed(1983)
x0_3d <- runif(3, -2, 2)
res_rb_3d <- gradient_descent(rosenbrock, rosenbrock_grad, x0_3d)
print(res_rb_3d$minimum)
print(res_rb_3d$value)

x0_3d <- runif(3, -500, 500)
res_sw_3d <- gradient_descent(schwefel, function(x) grad(schwefel, x), x0_3d, lr = 0.001)
print(res_sw_3d$minimum)
print(res_sw_3d$value)

```

#Optimización con Algoritmos evolutivos, Optimización de partículas y Evolución diferencial.

## Algoritmos Evolutivos (GA):
Con algoritmos evolutivos para la función Rosenbrock:
```{r}
# 2 dimensiones
rosen_ga_2d <- ga(
  type = "real-valued",
  fitness = function(x) -rosenbrock(x),
  lower = c(-5, -5), upper = c(5, 5),
  popSize = 50, maxiter = 100, run = 50
)
# 3 dimensiones
rosen_ga_3d <- ga(
  type = "real-valued",
  fitness = function(x) -rosenbrock(x),
  lower = rep(-5, 3), upper = rep(5, 3),
  popSize = 50, maxiter = 100, run = 50
)

```

Con algoritmos evolutivos para la función Schwefel:
```{r}
# 2 dimensiones
schwefel_ga_2d <- ga(
  type = "real-valued",
  fitness = function(x) -schwefel(x),
  lower = rep(-500, 2), upper = rep(500, 2),
  popSize = 50, maxiter = 100, run = 50
)
# 3 dimensiones
schwefel_ga_3d <- ga(
  type = "real-valued",
  fitness = function(x) -schwefel(x),
  lower = rep(-500, 3), upper = rep(500, 3),
  popSize = 50, maxiter = 100, run = 50
)

```

##Ejambre de partículas (PSO):
Para la función Rosenbrock:
```{r}
# 2 dimensiones
rosen_pso_2d <- psoptim(
  par = rep(0, 2), fn = rosenbrock,
  lower = rep(-5, 2), upper = rep(5, 2),
  control = list(maxit = 100)
)
# 3 dimensiones
rosen_pso_3d <- psoptim(
  par = rep(0, 3), fn = rosenbrock,
  lower = rep(-5, 3), upper = rep(5, 3),
  control = list(maxit = 100)
)

```

Para la función Schwefel:
```{r}
# 2 dimensiones
schwefel_pso_2d <- psoptim(
  par = rep(0, 2), fn = schwefel,
  lower = rep(-500, 2), upper = rep(500, 2),
  control = list(maxit = 100)
)
# 3 dimensiones
schwefel_pso_3d <- psoptim(
  par = rep(0, 3), fn = schwefel,
  lower = rep(-500, 3), upper = rep(500, 3),
  control = list(maxit = 100)
)

```

##Evolución Diferencial (DE)
Para la función Rosenbrock:
```{r}
#2 dimensiones
rosen_de_2d <- DEoptim(
  fn = rosenbrock,
  lower = rep(-5, 2), upper = rep(5, 2),
  DEoptim.control(itermax = 100)
)
#3 dimensiones
rosen_de_3d <- DEoptim(
  fn = rosenbrock,
  lower = rep(-5, 3), upper = rep(5, 3),
  DEoptim.control(itermax = 100)
)
```
Para la función Schwefel:
```{r}
#2 dimensiones
schwefel_de_2d <- DEoptim(
  fn = schwefel,
  lower = rep(-500, 2), upper = rep(500, 2),
  DEoptim.control(itermax = 100)
)
#3 dimensiones
schwefel_de_3d <- DEoptim(
  fn = schwefel,
  lower = rep(-500, 3), upper = rep(500, 3),
  DEoptim.control(itermax = 100)
)

```

# Gifs animados del proceso de optimización por descenso por gradiente y método heurístico de algoritmos evolutivos para la función Rosenbrock

```{r}
rosen_ga_2d <- ga(
  type = "real-valued",
  fitness = function(x) -rosenbrock(x),
  lower = c(-5, -5), upper = c(5, 5),
  popSize = 50, maxiter = 100, run = 50
)
rosen_ga_3d <- ga(
  type = "real-valued",
  fitness = function(x) -rosenbrock(x),
  lower = rep(-5, 3), upper = rep(5, 3),
  popSize = 50, maxiter = 100, run = 50
)

```





































```{r}
library(animation)
# -----------------------------------------------
# Animaciones Descenso por Gradiente
# -----------------------------------------------

make_gd_gif <- function(fn, path, filename = "descenso.gif") {
  saveGIF({
    x_seq <- seq(-2, 2, length.out = 100)
    y_seq <- seq(-1, 3, length.out = 100)
    z <- outer(x_seq, y_seq, Vectorize(function(x, y) fn(c(x, y))))

    for (i in 1:length(path)) {
      contour(x_seq, y_seq, z, nlevels = 50, col = "grey",
              xlab = "x", ylab = "y", main = paste("Iteración", i))
      pt <- unlist(path[[i]])  # Asegura que sea vector numérico
      points(pt[1], pt[2], col = "red", pch = 20)
    }
  }, movie.name = filename, interval = 0.1, ani.width = 500, ani.height = 500)
}

# -----------------------------------------------
# Particle Swarm Optimization con Tracking
# -----------------------------------------------

track_pso_positions <- function(fn, lower, upper, maxit = 100, s = 20) {
  positions <- list()
  iter <- 0
  
  fn_track <- function(x) {
    iter <- iter + 1
    positions[[iter]] <- x 
    fn(x)
  }
  #print(positions)
  result <- psoptim(par = runif(length(lower), lower, upper),
                    fn = fn_track,
                    lower = lower, upper = upper,
                    control = list(maxit = maxit, s = s))
  return(list(result = result, positions = positions))
}

make_pso_gif <- function(fn, positions, filename = "pso.gif") {
  saveGIF({
    x_seq <- seq(-2, 2, length.out = 100)
    y_seq <- seq(-1, 3, length.out = 100)
    z <- outer(x_seq, y_seq, Vectorize(function(x, y) fn(c(x, y))))
    
    for (i in seq_along(positions)) {
      contour(x_seq, y_seq, z, nlevels = 50, col = "grey")
      points(positions[[i]][,1], positions[[i]][,2], col = "blue", pch = 20)
      Sys.sleep(0.1)
    }
  }, movie.name = filename, interval = 0.1, ani.width = 500, ani.height = 500)
}

# -----------------------------------------------
# Differential Evolution con Tracking
# -----------------------------------------------

run_de_tracking <- function(fn, lower, upper, itermax = 100, NP = 20) {
  DEoptim(fn = fn, lower = lower, upper = upper,
          DEoptim.control(NP = NP, itermax = itermax,
                          storepopfrom = 1, storepopfreq = 1))
}

make_de_gif <- function(fn, memberstore, filename = "de.gif") {
  saveGIF({
    x_seq <- seq(-2, 2, length.out = 100)
    y_seq <- seq(-1, 3, length.out = 100)
    z <- outer(x_seq, y_seq, Vectorize(function(x, y) fn(c(x, y))))
    
    for (i in 1:dim(memberstore)[3]) {
      contour(x_seq, y_seq, z, nlevels = 50, col = "grey")
      pop <- memberstore[,,i]
      points(pop[,1], pop[,2], col = "darkgreen", pch = 20)
      Sys.sleep(0.1)
    }
  }, movie.name = filename, interval = 0.1, ani.width = 500, ani.height = 500)
}
```


```{r}
path_gd <- gradient_descent(rosenbrock, function(x) grad(rosenbrock,x), c(-2,2), lr = 0.001, max_iter = 50)
make_gd_gif(rosenbrock, path_gd$path, filename = "descenso_rosenbrock.gif")
```
```{r}
res_pso <- track_pso_positions(rosenbrock, lower = c(-2, -1), upper = c(2, 3))
make_pso_gif(rosenbrock, res_pso$positions, filename = "pso.gif")



```


